---
title: "ggplot2 y dplur"
output: html_notebook
---

## ¿Qué es el Análisis Exploratorio de Datos (EDA) y por qué debería importarte?

> En estadística, el Análisis Exploratorio de Datos (EDA, por sus siglas en inglés) es un enfoque para analizar conjuntos de datos con el fin de resumir sus principales características, a menudo con métodos visuales..                 --- Wikipedia
               
El EDA tiene muchos propósitos, incluyendo: 

* Comprender mejor la estructura de los datos (es decir, los tipos de datos, las estadísticas de resumen) e identificar relaciones entre variables.
* Verificar problemas con los datos (como datos faltantes o errores de medición).
* Ayudar en la formulación de hipótesis.

El EDA es **importante** porque brinda a los analistas una mejor idea de en qué deberían enfocarse, o simplemente decidir detenerse si los datos no proporcionan información antes de invertir más recursos en ellos.

Hoy, trabajaremos con el *data frame*, una estructura de datos clave en estadística y en R, donde cada observación se encuentra en una fila y cada variable en una columna. Y haremos un EDA simple con dplyr y ggplot2.`

1. Preparación de datos: usaremos el paquete dplyr que contiene 5 funciones principales:
   * `select()`: obtener un subconjunto de columnas
   * `filter()`: obtener un subconjunto de filas
   * `mutate()`: crear una nueva columna
   * `group_by()`: definir grupos según los valores en una o más columnas
   * `summarise()`: reducir muchas filas a un único valor de interés.

2. Visualización: usaremos ggplot2 para hacer algunas visualizaciones:
   * configurar un gráfico con ggplot()
   * elegir qué variables trazar usando el mapeo de argumentos = aes(x, y) en ggplot()
   * elegir qué tipo de gráfico usar con geom_
   * agregar título y subtítulo usando labels


Carguemos los paquetes

```{r}
library(dplyr)
library(ggplot2)
```

## Echemos un vistazo a los datos
Los datos que utilizaremos se pueden encontrar aquí,, [Kaggle :  Encuesta sobre salud mental en la tecnología ](https://www.kaggle.com/osmi/mental-health-in-tech-survey)

Antes de intentar hacer algo complicado, primero necesitamos entender cómo se ve la data. Veamos las primeras filas de los datos con head().

```{r}
# load the data
mental_data <- read.csv('C:/Users/pc/Documents/data/survey.csv')
# look at the first 6 lines of the data
head(mental_data)
```

También podemos usar la función `str()` para tener una vista general de los datos, que presenta de manera ordenada el número de filas y columnas, los nombres de las variables, los tipos de datos y algunos ejemplos de valores.


```{r}
str(mental_data)
```

El `summary()` También es útil calcular estadísticas resumidas rápidas de los datos.

```{r}
# here only calculate the summary of the first 6 columns
summary(mental_data[, 1:6])
```

También puede que necesites verificar los datos. Por ejemplo, verificar si hay valores faltantes. Aunque no vamos a tratar con valores faltantes en este taller, debes saber que los valores faltantes afectarían tu análisis y es posible que debas ocuparte de ellos eliminándolos o imputándolos (es decir, imputarlos con la media).

```{r}
# calculate the number of NAs in each column
check_na <- function(x) {
      return(colSums(is.na(x)))
}
check_na(mental_data)
```

## Formular una pregunta
Una buena práctica para el proceso de análisis exploratorio de datos es formular una pregunta y dejar que te guíe a través del proceso. Ayuda a reducir la cantidad de posibles caminos a una cantidad manejable, lo que es extremadamente útil para conjuntos de datos de alta dimensión.

En particular, intentaremos responder a esta pregunta:
> ¿Cómo se relaciona el grupo de edad, el género y el programa de bienestar del empleado con la probabilidad de buscar tratamiento para una afección de salud mental?

Para responder a esta pregunta, necesitaríamos tener estas columnas:

* Age: la edad de la persona, en años
* Gender: el género de la persona
* wellness_program: ¿incluye el programa de bienestar * del empleado la salud mental?
* treatment: ¿ha buscado una persona tratamiento para una afección de salud mental?

## Subconjunto de columnas con `select()`  

`select()`  toma una lista de nombres de columnas y devuelve un dataframe solo con esas columnas. Veamos  `select()` en acción con un dataframe de juguete.

```{r}
toy_dataframe <- data.frame(
      patient     = c("Alice",           "Bob",         "Cathy",              "Daisy"),
      disease     = c("Mental disorder", "Depression",  "Mental disorder",    "Depression"),
      disease_len = c(1.5,               1.5,           0.1,                  3),
      age         = c(24,                22,            16,                   30)
)
# let's take a look
toy_dataframe
# let's select the 'disease' column
select(.data = toy_dataframe, disease)
```

Con el operador pipe : ` %>% `,este toma la salida de la línea de código anterior y la pasa como primer argumento de la siguiente línea. Puedes pensar *pipe* como la palabra  "then". Entonces, el siguiente código se leería como "comienza con `toy_dataframe`,luego `select` disease.

```{r}
toy_dataframe %>% 
      select(disease)
```


### Practica: s

Usando nuestro dataframe de encuesta de salud mental, selecciona solo las columnas Age y treatment con la función select().

```{r}
mental_data %>% 
      select(
            Age,treatment
      ) %>% 
      head()
```


Ahora vamos a tomar las 4 variables de interés y guardarlas en un nuevo dataframe.

```{r}
mental_data_selected <- mental_data %>% 
      select(Age, Gender, wellness_program, treatment)
# let's take a look
mental_data_selected %>% 
      head()
```

## Subset de filas con `filter()`

Es común que tus datos puedan contener entradas erróneas o valores faltantes, y quieras eliminarlos. O quizás quieras seleccionar filas que satisfagan ciertas condiciones.

Podemos usar la función`filter()` de `dplyr` para hacer esto, que mantiene solo las filas en un dataframe que cumplen una condición. Por ejemplo:

```{r}
toy_dataframe
# Use `==` for "equals"
toy_dataframe %>% 
  filter(patient == "Alice")

# Greater than is `>`, lesser than is `<`.
toy_dataframe %>% 
      filter(age > 23)

# Use `|` for "or".
toy_dataframe %>% 
  filter(patient == "Bob" | patient == "Cathy")

# In `filter()`, each comma-separation is treated as "and". But you could also use `&`.
toy_dataframe %>% 
  filter(patient == "Bob" | patient == "Cathy",
         disease == "Fever")

# Use `!` for negation. This turns `TRUE` into `FALSE` and `FALSE into `TRUE`.
toy_dataframe %>% 
  filter(age != 22,
         patient != "Cathy")
```

### Practica: encuentra edades `Age` que no tiene sentido.
Puede esperar que la `Age` de las personas oscile entre 0 y 100, y aquellos fuera de este rango pueden considerarse valores atípicos. Ahora verificamos si hay observaciones fuera de este rango.

```{r, eval = FALSE}
# filter rows where `age < 0`
mental_data_selected %>% 
      filter(
            Age<0
      )
# filter rows where `age > 100`
mental_data_selected %>% 
      filter(
            Age>100
      )
```

En el fragmento de código a continuación, se eliminan las filas donde  `Age` es mayor que 100 o menor que 0. 
```{r}
mental_data_filtered <- mental_data_selected %>% 
      filter(Age < 100, Age > 0)
```

Verifiquemos el número de filas que se están eliminando, que deberían ser 5
```{r}
paste("Number of rows removed:", 
      nrow(mental_data_selected) - nrow(mental_data_filtered))
```

## Creando nuevas columnas con `mutate()`

A continuación, vamos a crear una columna que nos indique en qué grupo de edad se encuentra la persona: "0-24", "25-34" o "35+".

Utilizaremos la función mutate() y la columna Age para agregar los resultados.

Veamos los siguientes ejemplos:

```{r}
toy_dataframe
# We can fill our new column with whatever we like!
toy_dataframe %>% 
  mutate(new_column = "hello!")
toy_dataframe %>% 
  mutate(new_column = 2018)
```

Además, incluso podemos usar las otras columnas para determinar el contenido de la nueva columna. Vamos a calcular cuándo se diagnosticó por primera vez a la persona con la enfermedad.

```{r}
# nice! we get the `first_diagnosed` time 
toy_dataframe %>% 
      mutate(first_diagnosed = age - disease_len)
```

### Practice: calculate the max, min and average for the `Age`
Usando `mutate()` y la columna `Age`  calculemos la edad máxima, mínima y media y llámelas `max_age`, `min_age`, y `mean_age`.

Pista: use las funciones `max()`, `min()`, and `mean()`. Puede usar `?max`  para buscar la documentación..

```{r, eval=FALSE}
mental_data_filtered %>% 
      mutate(
            max_age = max(Age),
            min_age = min(Age),
            mea_age = mean(Age)
      ) %>% 
      head()
```

Para responder nuestra pregunta, necesitaremos usar otra función  `case_when()`.

`case_when()` toma una serie de fórmulas de dos lados. El lado izquierdo de cada fórmula es una condición, y el lado derecho es la salida deseada. Por ejemplo:

```{r}
cool_values <- c(TRUE, FALSE, FALSE)
cool_values
case_when(
  cool_values == TRUE ~ "verdadero!",
  cool_values == FALSE ~ "falso"
)
cool_numbers <- c(1,2,3,4,5,6,7,8,9,10)
cool_numbers
case_when(
  cool_numbers < 5 ~ "small",
  cool_numbers > 5 ~ "BIG!!!!",
  TRUE ~ "default_value"
)
```

Ahora, vamos a usar `case_when()` dentro de `mutate()` para crear una nueva columna que nos diga si la edad de la persona estaba en los grupos que nos interesan:

```{r}
# Let's save the result in a new dataframe called `mental_data_mutated`.
mental_data_mutated <- mental_data_filtered %>% 
      mutate(
            AgeGroup = case_when(
            Age < 25             ~ "0-24",
            Age >= 25 & Age < 35 ~ "25-34",
            Age >= 35            ~ "35+"
      )
)
# Let's take a look!
mental_data_mutated %>% 
      head()
```

## Computando resúmenes agregados de subgrupos con `group_by()` y `summarise()`

Ahora necesitamos calcular la proporción de personas que buscaron tratamiento según su género.

Para hacer esto, podemos usar dos funciones:

- `group_by()`: especifica qué variable(s) desea utilizar para calcular resúmenes dentro de cada grupo.
- `summarise()`: reduce el dataframe a solo una fila por grupo, creando una columna con el valor de resumen que especifique.

Veamos algunos ejemplos:

```{r}
toy_dataframe
# you can use `summarise` alone to calculate the 
# summary statistics of the whole data frame
toy_dataframe %>% 
      summarise(mean_age = mean(age))
# also, you can use `group_by` and `summarise` 
# to calculate the mean age for each diasese
toy_dataframe %>% 
      group_by(disease) %>% 
      summarise(mean_age = mean(age))
# or we can also get the max and min of the age
toy_dataframe %>% 
      group_by(disease) %>% 
      summarise(
            min_age = min(age),
            max_age = max(age)
            )
```

### Practica:
Ahora, vamos a calcular la edad promedio para personas que buscaron tratamiento y para aquellos que no lo hicieron.

```{r, eval=FALSE}
mental_data_mutated %>% 
      group_by(
        treatment
  
            
      ) %>% 
      summarise(
            promedio = mean(Age)
      ) 
```

Para calcular la proporción de personas que buscaron tratamiento según su género, primero necesitamos codificar los valores de  `treatment` desde`Yes` y `No` a TRUE y FALSE. Podemos hacer esto usando  `mutate()` con `case_when()`.

```{r}
mental_data_mutated <- mental_data_mutated %>% 
      mutate(treatment = case_when(
            treatment == "Yes" ~ TRUE,
            treatment == "No" ~ FALSE
      ))
```

Ahora podemos calcular el resumen agrupando  `Gender` y tomando la media de  `treatment` (i.e. in R, `TRUE == 1` y `FALSE == 0`)

```{r}
mental_data_summarised <- mental_data_mutated %>% 
      group_by(Gender) %>% 
      summarise(proportion_treatment = mean(treatment))
mental_data_summarised
```

## Visualización con `ggplot2`

El paquete `ggplot2` es la mejor forma de crear visualizaciones en R, basado en *The Grammar of Graphics*.  El código para cada visualización consta de dos partes principales:

- Mapeo de variables a estéticas (las propiedades visuales del gráfico). Por ejemplo, podemos mapear  `treatment` en el eje x, y `Age` en el eje y.
- Selección de un "geom" ("objeto geométrico"): determina si queremos un diagrama de dispersión, un histograma o una línea.

### Configurar un gráfico
Para comenzar una visualización, necesitamos usar `ggplot()`,  que ayuda a configurar un gráfico. Sin embargo, esto solo inicia un espacio en blanco si lo llamamos solo.

Necesitamos mapear diferentes variables en diferentes estéticas y, lo más importante, en los ejes. Para configurar los ejes, usamos el argumento `mapping = aes(x, y)`. Aquí, pongamos  x-axis y Age en y-axis.

```{r}
mental_data_mutated %>% 
      ggplot(mapping = aes(x = treatment, y = Age)) 
```

Después de configurar los ejes, debemos decidir el objeto geométrico. En este caso, usaremos el diagrama de caja y bigotes (box plot).

```{r}
mental_data_mutated %>% 
      ggplot(mapping = aes(x = treatment, y = Age)) +
      geom_boxplot()
```

Para hacer que la trama sea más descriptiva, agregaremos un título y etiquetas para el eje x y el eje y.

```{r}
mental_data_mutated %>% 
      ggplot(mapping = aes(x = treatment, y = Age)) +
      geom_boxplot() +
      labs(title = "Box-plot of Age for different treatment groups",
           # just for illustration 
           # labels for x- and y- axis is not necessary in this case
           x = "Treatment",  
           y = "Age")
```

Parece que las personas más jóvenes son menos propensas a tener problemas mentales.

Además del diagrama de caja, hay otros objetos`geom_` útiles para el AED:
 
- `geom_point()`: diagrama de dispersión; útil para dos variables cuantitativas
- `geom_bar()` y `geom_col`: gráfico de barras;   `geom_bar()` cuenta automáticamente el número de valores de x como valores de y. Para proporcionar tus propios valores de y, usamos`geom_col()`.
- `geom_histogram()` y `geom_density()`:  histograma y gráfico de densidad; útiles para visualizar la distribución de variables continuas.

Veamos nuevamente la distribución de edad para diferentes tratamientos, pero esta vez con  `geom_histogram`, y dividiendo el gráfico en dos paneles con  `facet_wrap`.

> Consejo: Para que el gráfico sea más bonito, podemos proporcionar la variable  `fill`, lo que significa llenar las barras con diferentes colores.
```{r}
mental_data_mutated %>% 
      ggplot(mapping = aes(x = Age, fill = treatment)) +
      geom_histogram() +
      facet_wrap(~ treatment) +
      labs(title = "Histogram of Age for different treatment")
```

Usaremos `geom_col()` para visualizar data de diferentes géneros. 
```{r}
mental_data_summarised %>% 
      ggplot(mapping = aes(x = Gender, y = proportion_treatment, fill = Gender)) +
      geom_col() +
      labs(title = "Proportion of people with mental condition for different Gender",
           y = "Proportion of mental condition")
```

las mujeres son mucho más propensas a tener problemas mentales, mientras que los hombres son menos propensos a tener problemas..

Aunque estas afirmaciones pueden no ser estadísticamente significativas, te llevan a verificar la relación en futuros análisis.

### Desafío: visualice la relación entre  `wellness_program` y `treatment`

> Sugerencia: es posible que deba `summarize` wellness_program de manera similar a  Gender. 
```{r, eval = FALSE}
mental_data_mutated %>% 
      # some wrangling
      
      ggplot()
      
```{r}
head(mental_data_mutated)
```
      
```{r}
mental_data %>% 
      ggplot(mapping = aes(x = treatment, y = wellness_program)) +
      geom_boxplot()
```
```{r}
mental_data %>% 
      ggplot(mapping = aes(x = treatment, y = wellness_program)) +
      geom_boxplot()
```
      
    
```

 ##Takeaways

- Formula tu pregunta para guiar el proceso de análisis
- Usa `head()`, `str()`, `summary()` para tener una idea acerca de los datos




- Verifica los valores faltantes y desarrolla estrategias para tratar con ellos si es necesario
- Procesa los datos y utiliza la visualización para identificar relaciones.```




